【裁判字號】    89,易,244
【裁判日期】    890531
【裁判案由】    侵占
【裁判全文】
臺灣士林地方法院刑事判決                          八十九年度易字第二四四號
    公  訴  人  臺灣士林地方法院檢察署檢察官
    被      告  庚○○
    選任辯護人  何榮源
右列被告因侵占案件，經檢察官提起公訴（八十八年度偵字第六八九一號），本院判
決如左：
    主      文
庚○○無罪。
    理      由
一、公訴意旨略以：緣告訴人乙○○於民國八十七年六月初某日與甲○○同至臺北市
    大同區○○○路一七三號被告庚○○所經營之輔信房屋仲介公司內洽談商務，得
    知被告欲借密宗林雲大師名義，在世貿大樓舉行古董拍賣會，告訴人即委託被告
    代為拍賣友人託售之古董字畫，被告表示欲先行鑑定其價值，告訴人即以電話通
    知友人戊○○將十幅古董字畫送至該址，將該十幅字畫託被告代為鑑定出售，詎
    被告竟意圖為自己不法之所有，將該十幅古董字畫侵占入己，嗣經告訴人多方催
    討未果，始知已遭被告侵占，因認被告設有侵占罪嫌云云。
二、按犯罪事實應依證據認定之，無證據不得推定其犯罪事實。又不能證明被告犯罪
    者，應諭知無罪之判決，刑事訴訟法第一百五十四條、第三百零一條第一項分別
    定有明文。再告訴人之告訴，本以使被告受刑事訴追為目的，故其陳述是否與事
    實相符，自應調查其他證據，以資審認，苟其所為攻擊之詞，尚有瑕疵，則在此
    瑕疵未予究明以前，即不能遽採為斷罪之基礎（最高法院六十九年臺上字第一五
    三一號判例參照）。另按事實之認定，應憑證據，如未能發現相當證據，或證據
    不足以證明，自不能以推測或擬制之方法，為裁判基礎；且被告否認犯罪事實所
    持之辯解，縱屬不能成立，仍非有積極證據足以證明其犯罪行為，不能遽為有罪
    之認定，最高法院分別著有四十年臺上字第八六號判例、三十年度上字第一八三
    一號判例可資參照。
三、訊據被告庚○○堅決否認涉有前揭犯行，辯稱：其並未自乙○○處取得任何古畫
    等語。公訴意旨認被告涉有侵占犯行，無非係以告訴人乙○○之指訴、證人甲○○、戊○○之證詞等為其論據，然查：
    (一)按刑法上之侵占罪，以持有他人之物而實行不法領得之意思為構成條件，自必
      須所侵占之物，於不法領得以前，即已在其實力支配之下，始與持有之要素相
      符，易言之，刑法上所謂侵占罪，以被侵占之物先有法律或契約上之原因在其
      持有中者為限，否則不能成立侵占罪，最高法院分別著有二十年度上字第一五
      七三號、五十二年度台上字第一四一八號判例意旨可資依循。告訴人乙○○雖
      訴稱其已將十幅古畫交由被告鑑定，然為被告所否認，而證人戊○○於偵查及
      本院調查中均證稱：告訴人曾以電話告知將託被告鑑定古畫，並託其將畫帶至
      被告公司，伊到達時，被告與甲○○在樓下等，伊將畫交給告訴人後，即先行
      離去，伊未上二樓，也沒有看見被告等語（詳臺灣士林地方法院檢察署八十七
      年度偵字第二五八○一號偵查卷第七一頁、本院八十九年四月六日訊問筆錄）
      ，另證人甲○○雖於偵查中證稱：被告與告訴人言及古畫鑑定、託售之事，戊○○將古畫拿至被告公司時，其亦在場等語（詳臺灣士林地方法院檢察署八十
      七年度偵字第二五八○一號偵查卷第七十頁背面至第七一頁），嗣於本院調查
      中則證稱其有看見戊○○將畫帶至被告公司，有拿一個畫軸出來看，其有急事
      先行離去等語（詳本院八十九年三月二日訊問筆錄），足見證人戊○○、甲○○二人均未目睹告訴人將古畫交付予被告一事，告訴人稱渠三人均有在場云云
      ，洵無足採。縱認被告確曾與告訴人言及託售、鑑定古畫之事，亦僅係委任契
      約之成立，非當然謂該契約標的物已隨同交付被告。又經告訴人陳明其係受友
      人辛○○之託而代售古畫，而於辛○○交付古畫予戊○○時，由戊○○書寫目
      錄一份一節（詳本院八十九年五月二十二日勘驗八十九年四月十八日開庭錄音
      帶筆錄），並有戊○○所書寫之目錄影本一份附卷可稽，已顯示告訴人對收受
      該批畫作之慎重；如該等畫作均屬真跡，而有相當之歷史、藝術地位，其價值
      更屬不菲，告訴人於代他人保管畫作之際，如有轉託第三人處理之需，自應更
      為戒慎，以免畫作受損、佚失，其竟未要求被告簽收，或留有任何字據以資為
      憑，衡情實有未合；本件除告訴人之指訴外，缺乏其他直接證據證明被告確有
      取得該批古畫，核與刑法上侵占罪之構成要件已屬有間。
    (二)再查，告訴人雖指稱其曾自己○○處輾轉得知被告已將該批古畫以八百萬元之
      價格出售予丁○○云云（詳臺灣臺北地方法院檢察署八十七年度偵字第二五八
      ○一號偵查卷第一頁背面至第二面、第五七頁、本院八十九年四月六日訊問筆
      錄），然經證人己○○於本院調查中證稱：其曾聽告訴人談到古畫遭被告侵占
      之事，但其不知告訴人如何將古畫交予被告，亦未說過被告已將古畫出售一語
      ，因其曾向被告提及告訴人要託售古畫之事，在拍賣會開始時，被告還曾詢問
      該事進行如何，故在慈善活動之前，被告應未見過該批畫作等語（詳本院八十
      九年四月十八日、五月九日訊問筆錄），顯示證人己○○係自告訴人處與聞該
      事，未能證明告訴人有無交付古畫，或該古畫之流向，是告訴人所指被告業已
      出售該批古畫一節，尚難採信。
    (三)告訴人復稱其曾委託丙○○向被告索討該十幅古畫，且曾贈送另一幅古畫予丙○○以表謝意云云（詳本院八十九年五月二十二日勘驗八十九年四月十八日開
      庭錄音帶筆錄），然經證人丙○○於本院調查中證稱：「古畫是告訴人與戊○○共有的，我有見過，共二十七、二十八幅，告訴人有託我一幅要我幫他鑑定
      ，我有經朋友鑑定是真跡。畫還放在我這裡。」、「我鑑定完後，本想替他出
      售，我有要告訴人把其他的畫拿給我，並且寫目錄和價錢給我，但告訴人說：
      其中有十幅畫已經給被告了。：：：但我沒有見到告訴人把畫交給被告的事情
      。」、「我向告訴人要二十餘幅畫的時候，他說：只剩十餘幅；告訴人有要我
      一起去向被告要那十幅畫。但我們後來沒有去要，因為我在躲案件。」、「（
      問：告訴人是否給你一幅畫作為向被告催討的代價？）不是，畫是託我鑑定的
      ，我可以把畫找出來。而且若有人找我辦事，我至少會要三成的代價，不可能
      只拿一幅畫。」等語（詳本院八十九年五月九日訊問筆錄），可徵渠等對交付
      該幅古畫之時間、原因，所述均有不一：告訴人係稱其為委託丙○○向被告索
      討畫作而致贈該幅古畫，時間顯然在其所稱將十幅古畫交付被告一事之後；證
      人丙○○則以被告係委託鑑定而交付該幅古畫，其託人鑑定完畢，認為可代售
      時，告訴人始稱另十幅已遭被告取走，時間顯然在告訴人所稱將十幅古畫交付
      被告一事之前；二者出入甚巨，故難認告訴人此部分陳述為真。
    (四)又查，甲○○、己○○、甘國雄及被告等人於八十七年四月初，曾因借款等事
      衍生糾紛，此經證人甲○○證稱在卷，並有抵押權設定契約書、他項權利證明
      書、借據、票據、轉帳支出傳票、存證信函等影本附卷可參，雖渠等就債權債
      務源由、是否涉及詐財等情所述各執一詞，然可認確有該債務齟齬存在；則於
      八十七年六月間，甲○○如何陪同告訴人前往與被告談古畫鑑定託售之事，非
      無疑問。而告訴人若果有委託被告鑑定、出售古畫，則對於委任契約成立重要
      之點，如雙方權利義務之釐定、報酬之成數、付款之方式等等，均未見告訴人
      提出，顯亦與一般議定契約之常情有違。
    綜上各節所述，證人甲○○、戊○○二人之證詞均不足證明告訴人已將系爭古畫
    交付予被告，另證人己○○、丙○○二人則係聽告訴人傳述該事，所證述內容與
    告訴人所指亦有歧異。故除告訴人之指訴外，並無其他證據可資補強，自難以之
    遽認被告涉有公訴意旨所指之侵占犯行，本件不能證明被告犯罪，故應為其無罪
    之諭知。
據上論斷，應依刑事訴訟法第三百零一條第一項，判決如主文。
本案經檢察官李學玨到庭執行職務。
中     華     民     國     八十九     年     五     月      三十一     日
                                  臺灣士林地方法院刑事第一庭
                                      法  官  彭  幸  鳴
右正本證明與原本無異。
如不服本判決，應於判決送達後十日內，向本院提出上訴狀。
                                      書記官  郭  玲  華
中     華     民     國     八十九     年     五     月      三十一     日


司法院資訊處製作；財團法人民間司法改革基金會備份。
